【裁判字號】    92,上訴,498
【裁判日期】    920630
【裁判案由】    殺人
【裁判全文】
臺灣高等法院臺南分院刑事判決           九十二年度上訴字第四九八號      潛
      上  訴  人  臺灣臺南地方法院檢察署檢察官
      上  訴  人
      即  被  告  甲  ○  ○
      指定辯護人  本院公設辯護人 乙  ○  ○
右列上訴人因被告殺人案件，不服臺灣臺南地方法院九十一年度重訴字第二七號中華
民國九十二年四月八日第一審判決（起訴案號：臺灣臺南地方法院檢察署九十一年度
偵字第七二五九、七三九五號），提起上訴，本院判決如左：
      主      文
上訴駁回。
      事      實
一、甲○○與林尤聖、黃建福均係朋友關係。民國（下同）九十一年七月十二日晚上
    六時三十分許，黃建福帶高粱酒一瓶，邀林尤聖、林俊碧搭乘林俊碧駕駛之自
    用小客車，至台南縣佳里鎮民安里同安寮一○九之八號楊淑芬住處，探視車禍受
    傷之楊淑芬之子周俊良，並在該址二樓房間飲酒，席間林尤聖以髒話辱罵楊淑芬
    ，引起黃建福不悅，黃建福遂邀林尤聖下樓理論，因此發生口角互毆，黃建福終
    遭林尤聖壓制在地，為林俊碧將二人拉開，將黃建福載往台南縣佳里鎮○○街一
    一二號甲○○向友人徐榮志借居處（該房屋為徐榮志祖母所有）。而甲○○自當
    日下午三時起，在該居處與徐榮志（綽號「眼鏡」）及綽號「伯仔」等友人飲用
    啤酒，直至當日晚上八時許林俊碧與黃建福二人抵達該處，尚未達精神耗弱之程
    度，因見黃建福臉部瘀血，經詢問後得知係在楊淑芬住處遭林尤聖毆傷，不滿林
    尤聖屢次酒後鬧事，竟憤而拿取所有單面開鋒非管制之小型長刀一把（刀柄長十
    二公分、刃部長廿一公分），駕駛林俊碧所有未懸掛車牌輕型機車至楊淑芬住處
    找林尤聖尋釁。於當日晚上八時三十五分許，在楊淑芬住處旁之台南縣佳里鎮民
    安里同安寮一○九之十五號前馬路，見林尤聖在附近叫囂，乃下車質問林尤聖：
    「現在在做什麼？」，為林尤聖反問：「不然你想怎樣？」，並出手攻擊，即抽
    出腰後之小型長刀，基於殺人之直接故意，朝林尤聖頭部及身體猛力砍刺，致林
    尤聖受有頸背、左耳、左頸、右肩、右上腹、右手拇指、右手小指、右肘、左食
    指、左下顎各一處割傷，背部、左前臂、左上臂、左胸至左腋下各二處割傷，左
    肩四處割傷，位於右胸高一二八公分，六點鐘向十二點鐘方向之刺傷，刀徑由高
    一二四公分、右側第七及第八肋間進入肋膜腔，穿過橫隔膜形成四×二公分之穿
    透傷，造成肝臟游離瓣樣傷害十二×三公分，穿過肺下葉二×一公分之穿通口，
    終止於肋膜腔後壁，於第五肋膜形成二×一公分、第六肋膜形成四×一‧五公分
    之割傷；位於左上腹高一一七至一二二公分、左九公分至十一公分，一點鐘向七
    點鐘方向之四×二公分刺傷，由高一一九公分至一二一公分處進入肋膜腔，於第
    八肋骨後壁形成二‧五公分刺傷；位於左胸高一二四至一二六公分、左九公分至
    十公分，十二點鐘向六點鐘方向之二×一‧五公分刺傷，刀徑由高一二六公分至
    一二二公分處，形成四ｘ一‧五公分穿透傷，進入肋膜腔於第七肋骨側面形成二
    ×１公分刺傷；位於左胸外側四ｘ一公分刺傷，刀徑由第五及第六肋間，形成二
    ‧八×○‧八公分穿透傷，進入肋膜腔，造成左肺下葉二×一公分刺傷等共計二
    十七處割刺傷，直至林尤聖倒地求饒，始將行兇之小型長刀丟棄在現場旁絲瓜棚
    下，黑色刀鞘則掉落原地，並駕駛機車逃離現場，林尤聖由民眾發現報案，經送
    醫仍因血氣胸合併肺塌陷及大出血，於到達醫院前即不治死亡。甲○○行兇後，
    迅速逃離現場，返回台南縣佳里鎮○○街一一二號居處盥洗更衣，換下沾有血跡
    之衣、褲、鞋子，以黑色塑膠袋裝置，並丟棄在居處隔鄰圍牆內樹叢下，另將該
    部機車棄置於同鎮○○路一八七號旁竹林內後，徒步前往同鎮○○路一號合音Ｋ
    ＴＶ與陳耀明、林俊碧、黃建福、蘇大集、吳祖鈺等人飲酒作樂。嗣經台南縣警
    察局佳里分局刑事組據報，先後在案發現場及附近絲瓜棚下查扣行兇之黑色刀鞘
    及兇刀，復依據黃建福、林俊碧及徐榮志等人之指證，認甲○○涉有重大嫌疑，
    循線於翌日（十三日）凌晨一時三十分許，在上開居處，逕行拘提睡眠中甲○○
    到案，並依甲○○供述，在居處旁樹叢及同鎮○○路一八七號旁竹林內，取出內
    包裝血衣、褲子、鞋子之黑色塑膠袋及上開機車。
二、案經台南縣警察局佳里分局報告，暨由臺灣臺南地方法院檢察署檢察官相驗林尤
    聖屍體後自動檢舉偵查起訴。
      理      由
一、前揭時地被告甲○○持長刀刺殺林尤聖事實，迭據被告甲○○於警訊、原審偵審
    中及本院審理時供承不諱，且據證人林俊碧、黃建福證稱：林俊碧、黃建福駕車
    前往被告居處，將上情告知被告，被告隨即騎車外出，嗣後臉上及衣褲沾血返抵
    住處盥洗更衣等語（見該二人警訊筆錄、相驗卷第八十八至九十頁、原審九十一
    年十二月十一日訊問筆錄），證人徐榮志證稱：林俊碧及黃建福二人到達被告居
    處，被告得知黃建福受傷原因後，即上樓持一「黑色的東西」往外跑，伊騎機車
    追出但未尋得被告，伊返抵被告居處時，見一未懸掛車牌之機車上放置有一包黑
    色垃圾袋，嗣後伊等在合音ＫＴＶ時，被告提及其「衝出去殺人係殺林尤聖」等
    語；證人徐榮志並於原審調查中經指認現場照片後，確認於警訊時所稱「黑色的
    東西」，即係遺留現場之黑色刀鞘（見徐榮志警訊筆錄、七二五九號偵查卷第四
    十三、四十四頁、原審九十二年二月廿六日訊問筆錄），證人陳耀明（被告外出
    後到達其居處之人）證稱：伊到達被告居處時未見被告，未久被告滿身是血返抵
    該處，並要求伊不要多問，伊依被告所囑拿黑色塑膠袋一只予被告，被告旋將之
    攜入浴室洗澡等語（見陳耀明警訊筆錄、七二五九號偵查卷第四五頁、原審九十
    一年十二月十一日訊問筆錄），證人蘇大集於警訊證稱：「黃建福於合音ＫＴＶ
    內曾伊告稱『剛才與林尤聖打架』」、證人吳祖鈺於警訊證稱：「伊在合音ＫＴ
    Ｖ內有聽到被告說『他與林尤聖發生爭執，且他有持刀殺林尤聖』」、證人林俊
    碧於警訊時證稱：「被告於合音ＫＴＶ告稱：『有去用（下手之意）林尤聖了』
    」，並據台南縣警察局佳里分局刑事組於案發後即十三日凌晨一時三十分許，在
    台南縣佳里鎮○○里○○街一一二號旁草叢內，查扣沾血上衣、沾血球鞋、短褲
    及內褲，另先後在佳里鎮民安里民安寮一○九之十五號前菜瓜棚下、佳里鎮○○
    路一八七號旁竹林地，分別查扣兇刀一把及輕型機車一部，有各該扣案證物在卷
    足憑，復經警於扣案證物上採取血液送請內政部警政署刑事警察局鑑驗結果：「
    本案上衣標示處血跡、球鞋標示處血跡、短褲標示處血跡，兇刀上血跡ＤＮＡ與
    林尤聖ＤＮＡ—ＳＴＲ型別相同。由ＤＮＡ—ＳＴＲ型別檢測結果，不排除（Ｕ
    ＵＬ—○九六）輕機車右側手把開關處血跡混有林尤聖與甲○○ＤＮＡ之可能。
    由ＤＮＡ—ＳＴＲ型別檢測結果，涉嫌人甲○○左耳內殘留之血跡為混合型，不
    排除混有林尤聖與甲○○ＤＮＡ之可能。」有該局九十一年九月二十日刑醫字第
    ○九一○二一八九六八號鑑驗書（見七二五九號偵查卷第八十八頁），暨台南縣
    警察局佳里分局搜索扣押筆錄、扣押物品收據，暨被害人倒臥現場照片六幀、現
    場照片六幀、尋獲兇刀照片影本二紙、扣案兇刀照片六幀、扣案之兇刀、血衣褲
    、沾血球鞋，甫經尋獲之照片五幀、尋獲機車地點處沾血機車照片四幀、被告左
    耳沾血照片二幀（以上照片附於警卷）、被害人生前所著衣帽拖鞋照片四幀（見
    相驗卷）附卷可資佐證。
二、被害人被殺害後，依台灣基督長老教會新樓醫院診斷證明書載明：「林尤聖於九
    十一年七月十二日夜間八時五十分送至該醫院時已無心跳、自發性呼吸、血壓，
    雙側瞳孔放大對光線無反應，經以心肺復甦術急救後於當晚九時四十五分宣布急
    救無效，認被害人到達醫院之前已經死亡。」，經檢察官勘驗、相驗、解剖後，
    發現「生前受有：頸背、左耳、左頸、右肩、右上腹、右手拇指、右手小指、右
    肘、左食指、左下顎各一處割傷，背部、左前臂、左上臂、左胸至左腋下各二處
    割傷，左肩四處割傷，位於右胸高一二八公分，六點鐘向十二點鐘方向之刺傷，
    刀徑由高一二四公分、右側第七及第八肋間進入肋膜腔，穿過橫隔膜形成四×二
    公分之穿透傷，造成肝臟游離瓣樣傷害十二×三公分，穿過肺下葉二×一公分之
    穿通口，終止於肋膜腔後壁，於第五肋膜形成二×一公分、第六肋膜形成四×一
    ‧五公分之割傷；位於左上腹高一一七至一二二公分、左九公分至十一公分，一
    點鐘向七點鐘方向之四×二公分刺傷，由高一一九公分至一二一公分處進入肋膜
    腔，於第八肋骨後壁形成二‧五公分刺傷；位於左胸高一二四至一二六公分、左
    九公分至十公分，十二點鐘向六點鐘方向之二×一‧五公分刺傷，刀徑由高一二
    六公分至一二二公分處，形成四×一‧五公分穿透傷，進入肋膜腔於第七肋骨側
    面形成二×一公分刺傷；位於左胸外側四×一公分刺傷，刀徑由第五及第六肋間
    ，形成二‧八×○‧八公分穿透傷，進入肋膜腔，造成左肺下葉二×一公分刺傷
    等共計二十七處割刺銳器傷，嗣因血氣胸合併肺塌陷及大出血不治死亡。」有法
    務部法醫研究所九十一年十月三十日（九一）醫鑑字第九九二號鑑定書、檢察官
    勘驗（屍體）筆錄、相驗屍體證明書、解剖前勘驗筆錄在卷可稽。
三、而被告甲○○會持長刀刺殺林尤聖，乃其朋友黃建福，在台南縣佳里鎮民安里同
    安寮一○九之八號楊淑芬住處，為林尤聖毆打之事實，為黃建福供述甚詳，並經
    證人林俊碧、楊淑芬證述明確，檢察官勘驗黃建福結果，黃建福確受有：「鼻樑
    挫瘀傷、右側臉頰腫脹、右嘴唇內側挫傷、右頂顳葉二×二公分血腫、右手第二
    至第三掌指關節擦傷、左手第二至第四掌指關節擦傷、右膝擦傷、右肩三角肌處
    擦傷、右上臂內側挫傷」，有臺灣臺南地方法院檢察署驗傷診斷書存卷可參（見
    七二五九號偵查卷第二十一頁）。又林俊碧、黃建福二人駕車前往被告居處，將
    上情告知被告，被告隨即騎車外出等情，亦為林俊碧、黃建福二人供述在卷，並
    為被告所不否認。被害人家屬雖質疑另有共犯或教唆之人，惟按事實之認定，應
    憑證據，如未能發現相當證據，或證據不足以證明，自不能以推測或擬制之方法
    ，以為裁判基礎（最高法院四十年台上字第八六號判例參照）。被害人遭被告殺
    害之起因為被害人與黃建福之酒後衝突，然卷內並無任何積極證據足以顯示被告
    係與第三人共同行兇，或因任何人之教唆而持刀往訪被害人，被害人家屬前揭觀
    點，無非推測之詞，自難遽認另有共犯或教唆者參與其中，附此敘明。
四、被告與證人徐榮志、林俊碧、黃建福等人雖曾敘及被告自九十一年七月十二日當
    日下午約三時許，即行飲酒至林俊碧、黃建福來訪等情，司法警察逕行拘提被告
    後，為被告進行吐氣酒精濃度測試，固亦顯示被告拘提後之吐氣所含酒精濃度高
    達每公升○．九九毫克，有酒精測試報告在卷可查（見警卷第九頁）。然查：(1)
    被告係於台南縣佳里鎮○○街一一二號居處得知黃建福遭被害人酒後毆辱後，騎
    乘機車前往台南縣佳里鎮民安里同安寮一○九之十五號前馬路尋得被害人下手行
    兇，再騎乘原機車返抵原居處盥洗、更衣，並丟棄沾有血跡之衣、褲、鞋子後，
    騎乘該部機車至同鎮○○路一八七號旁竹林內丟棄，再徒步前往同鎮○○路一號
    合音ＫＴＶ飲酒，已如前述。經原審實地履勘上述地點之行經路線及距離結果：
    自台南縣佳里鎮○○街一一二號被告居處至同鎮同安寮一○九之十五號行兇地
    點須經過鎮○道路、台十九線省道及村落道路（原審履勘時係反方向測試），二
    地距離以汽車碼錶測得約二．四公里，如以四十公里時速行進（下同），車行時
    間為四分半鐘。自台南縣佳里鎮○○街一一二號被告居處至同鎮○○路一八七
    號旁竹林之機車棄置處，有四、五種路線可供選擇，依當地警員表示每條路線所
    須時間及距離差異不大，原審履勘時選擇測試之路線須經鎮○道路，二地距離約
    七百公尺，時間約二分鐘。自同鎮○○路一八七號旁竹林機車停置處至合音Ｋ
    ＴＶ距離約五百公尺，車行時間約五十秒，此有原審九十一年一月十七日勘驗筆
    錄在卷可按，被告亦不爭執上開勘驗之結果。被告既能騎乘機車往來上述各地點
    ，似未因酒精而減弱其對外界事務之判斷能力及其行為控制能力。(2)被告於行兇
    後尚知盥洗、更衣，並囑證人陳耀明尋得黑色塑膠袋裝置衣褲等物後，丟棄作案
    時所穿著或騎乘之衣褲、鞋子與機車，足認尚有事理辨別能力知所處理作案證物
    ，稍事掩飾犯行。(3)證人林俊碧於原審調查中證稱：「被告外出行兇前，走路稍
    有不穩，但說話順暢，上下樓梯亦屬平順。」；證人黃建福於原審調查中證述：
    「（回來後精神狀況如何？）伊等問被告為何外出，被告答以『跑去殺林尤聖』
    」等語；證人陳耀明證稱：「被告行兇後返抵其居處時，走路平穩且匆忙，說話
    順暢」等語（均見原審九十一年十二月十一日訊問筆錄）。(4)證人即佳里分局偵
    查員黃文豪於原審調查中證稱：「九十一年七月十三日凌晨伊等四名員警前往被
    告居處拘提被告時，被告已然酒醉，但伊等於拘提現場詢問被告『是否你做的』
    ，被告答以『是我做的』後，伊等立刻詢問被告東西棄置何處，被告馬上回答衣
    服丟在樓下空地，伊等旋即在被告指示地點尋獲沾血衣褲。至於機車係伊等將被
    告帶返分局後詢問被告，並依被告所述立即尋獲機車」等語（見原審九十一年一
    月十七日筆錄）。(5)綜上各節，被告於決定外出殺害林尤聖之前，行為舉止尚與
    常人無異，並無酒醉後降低行為控制力時常呈現之行為外觀（步行或上下樓梯步
    履不穩、口吃等），且能騎乘機車穿梭於省道、鎮○○村○道路往來上述各地點
    ，並有足夠之事理辨別能力知所處理作案證物掩飾犯行，復能準確知悉警察詢問
    事項，並立即向警陳明各物品丟棄位置，其並未因酒精而減弱其對外界事務之判
    斷能力及行為控制能力，已甚明確，堪認被告於行為時尚非為精神耗弱之人。至
    於司法警察黃文豪前述所證被告遭拘提時已然酒醉，暨被告拘提後所測得高數值
    吐氣酒精含量等節，應係被告於行為後再往合音ＫＴＶ飲酒產生之效果，與判斷
    被告行為時之精神狀況無涉，併予指明。
五、扣案之兇刀一把，經檢察官勘驗結果，係屬單面開鋒、刀刃長二十一公分、刀柄
    長十二公分（見七三九五號偵查卷第三十七頁），如以砍殺人之身體足以致人死
    亡，應為被告所明知，被告郤持以砍殺被害人，依前述法務部法醫研究所鑑定書
    記載，被害人因被告砍殺行為所受切割及穿刺傷多達二十七處，且部分穿刺傷並
    深達肋膜腔、橫隔膜及肺臟，足認被告係基於致被害人死亡之直接故意而下手行
    兇。被告殺人犯行事證明確，堪以認定。
六、核被告所為，係犯刑法第二百七十一條第一項殺人罪。原審審酌被告前無犯罪前
    科素行良好（有臺灣高等法院被告全國前案紀錄表附卷可按），僅因細故即持刀
    殺人，惡性非輕，肇致無從回復之憾事，手段極其兇殘，然究非預謀殺人，已顯
    見悔意，及公訴人具體請求量處有期徒刑十五年等一切情狀，適用刑法第二百七
    十一條第一項、第三十八條第一項第二款規定，量處有期徒刑十五年。扣案兇刀
    一把，係單面開鋒、刀刃長二十一公分、刀柄長十二公分，顯無法雙握之小型長
    刀，業經檢察官勘驗在卷（見七三九五號偵查卷第三十七頁），雖非槍砲彈藥刀
    械管制條例所規定之管制刀械，然係被告所有供犯罪所用之物，為被告供明在卷
    ，亦依刑法第三十八條第一項第二款規定宣告沒收。本院經核原判決認事用法，
    均無不合，量刑亦屬妥適。檢察官上訴意旨，僅依被害人家屬請求上訴，指摘原
    判決量刑過輕，以及被告上訴意旨，指摘原判決量刑過重，均無理由，俱應駁回
    。
七、據上論斷，應依刑事訴訟法第三百六十八條，判決如主文。
本案經檢察官曾顯智到庭執行職務。
中  華  民  國      九十二      年        六        月      三  十      日
                                臺灣高等法院臺南分院刑事第一庭
                                    審判長法官  茆    臺    雲
                                          法官  李    文    福
                                          法官  蔡    長    林
右正本證明與原本無異。
如不服本判決，應於判決送達後十日內向本院提出上訴狀，其未敘述理由者並應於提
出上訴狀後十日內向本院補提理由書（應附繕本）。
                                    法院書記官  李    培    薇
中  華  民  國      九十二      年        七        月        一        日
附錄本案論罪科刑法條全文：
刑法第二百七十一條第一項：
  殺人者，處死刑、無期徒刑或十年以上有期徒刑。


司法院資訊處製作；財團法人民間司法改革基金會備份。
